臺灣板橋地方法院民事判決　九十度訴字第二五七０號
　　原　　　告　乙○○
右當事人間請求清償借款事件，本院判決如左：
    主      文
被告丙○○應給付原告新臺幣貳佰伍拾萬元。
原告其餘之訴駁回。
訴訟費用由被告丙○○負擔二分之一，餘由原告負擔。
本判決原告勝訴部分，於原告以新臺幣捌拾萬肆仟元為被告丙○○供擔保後，得假
執行。
原告其餘假執行之聲請駁回。
    事實及理由
一、原告主張：
    伊與胞弟詹益治即被告甲○○之夫、丙○○之父，於民國六十七年間，共同出資
    購買坐落於臺北市○○區○○段渡子頭小段四九之五八地號、面積０‧００九一
    公頃、持分四分之一之土地，及其上門牌號碼為臺北市○○區○○街六十五號房
    屋，並以詹益治名義登記，雙方於六十七年四月十七日簽訂「房地產共同所有同
    意書」為憑。詹益治嗣後去世，被告卻逕行將上開房屋出售，得款新臺幣（下同
    ）八百七十五萬元，並以此款購入臺北縣三重市○○○路一一七巷四十七號六樓
    房屋，及進口汽車一輛。嗣經伊查覺，向被告甲○○商討解決事宜，被告甲○○
    卻置之不理，伊於是找被告丙○○處理，伊與被告丙○○於八十四年二月二十六
    日簽訂「協議書」，約定：「被告同意以二百五十萬元，於九十年六月三十日前
    無息分期攤還原告，並若屆期未還清上該債款，被告願以甲○○名下位於三重市
    ○○○路一一七巷四七號六樓房地產抵償。」，其真意為：雙方同意被告須於五
    年內償還二百五十萬元，並將上開不動產設定抵押權予原告，五年後未清償二百
    五十萬元，則可拍賣抵押物求償，倘被告於五年內清償完畢，則應塗銷抵押權，
    此有協議書可證。詎料，被告二人於協議書簽訂後即避不見面，因此未設定抵押
    權，至今已屆清償期限，經伊屢次催討，被告不但分文未償，且均置之不理，為
    此依雙方簽立之協議書契約，請求被告應給付二百五十萬元等語。並聲明：(一)被
    告應給付原告二百五十萬元。(二)原告願提供擔保，請准宣告假執行。
二、被告則以：
    (一)被告丙○○部分：原告所提出之八十四年二月二十六日協議書固然是伊簽的，
      對於該文書之形式上真正性並不爭執，但當時伊仍在學就讀，並不清楚這件事
      情的原委，當時原告及五叔詹益運、二伯父詹益郎均在場，他們叫伊簽名，伊
      以為「房地產共同所有同意書」確是父親詹益治簽的，所以才簽立協議書。但
      當時伊太年輕，並不曉得購買系爭房地原委，因此在被蒙蔽的情況下就簽署這
      份協議書，伊主張協議書無效等語置辯。並聲明：原告之訴及假執行之聲請均
      駁回。
    (二)被告甲○○部分：系爭房地是伊以五十八萬元購買的，其中二十萬元向哥哥借
      的，其中十八萬元向介紹人許世杰（已逝世）借的，其餘二萬元是伊自己的錢
      。購屋時先支付訂金二十萬元，再向陽明信用合作社貸款二十四萬，原告說他
      與詹益治共同出資購買上開房屋，並非實在等語置辯。並聲明：原告之訴及假
      執行之聲請均駁回。
三、兩造不爭執之事實：
    (一)原告於八十四年二月二十五日，在被告丙○○之五叔詹益運住處與被告甲○○
      、丙○○洽談返款事宜，但討論並無結果，約定隔日在證人詹益郎住處繼續洽
      談，同年二月二十六日僅被告丙○○前往證人詹益郎住處與原告洽談，雙方簽
      署協議書，約定被告須於五年內償還二百五十萬元，並將上開不動產設定抵押
      權予原告，五年後未清償二百五十萬元，則可拍賣抵押物求償，倘被告於五年
      內清償完畢，則應塗銷抵押權。
    (二)原告與被告丙○○簽署協議書後，被告丙○○當場給付美金五千元，該款並未
      包括在協議書所約定之二百五十萬元之內，其後雙方並未設定抵押權，被告亦
      未於五年內亦未清償分文。
四、得心證之理由：
    按當事人主張有利於己之事實，就其事實有舉證之責任，民事訴訟法第二百七十
    七條前段定有明文，又事實有常態與變態之分，其主張常態事實者無庸負舉證責
    任，反之，主張變態事實者，則須就其所主張之事實負舉證責任，最高法院八十
    六年度台上字第八九一號判決意旨可資參照。本件兩造所爭執之處，應在於：(一)
    被告甲○○有無同意協議書所載之約定內容？原告向原告甲○○請求有無理由？
    (二)被告丙○○辯稱其簽約當時誤信「房地產共同所有同意書」確為其父親詹益治
    所簽，且當時太年輕，並不曉得購買系爭房地原委，因此在被蒙蔽的情況下才簽
    署協議書，主張協議書無效云云，有無理由？
  　(一)原告請求被告甲○○給付二百五十萬元乙節：
    　原告及證人詹益郎雖均陳稱：被告甲○○在被告丙○○簽署同意書之前一天已
    　口頭同意要給付原告二百五十萬元云云，惟為被告甲○○所否認。又證人丙○
    　○另證稱：「那間房子沒有經過原告同意被甲○○賣掉了，為了解決這件事，
    　原告找被告丙○○出面，約在我家裡簽協議書，當時在場者有丙○○、乙○○
    　及我，還有一些親戚在場，甲○○不在場，甲○○不曉得協議內容，因為叫甲
    　○○出來解決，她不出來解決，我們才找丙○○。當時他在輔仁大學唸書，協
    　議書內容他也有看過，並表示要等到他畢業再還。」等語（見本院九十一年三
    　月七日言詞辯論筆錄）。原告及證人詹益郎既原本找被告甲○○洽談本件債務
    　事宜，惟無結果才找被告丙○○洽談並簽署協議書，被告甲○○豈又會口頭同
    　意系爭協議書之內容？況苟被告甲○○口頭同意給付二百五十萬元，何以原告
    　不與被告甲○○簽署協議書，反與被告丙○○簽署？或與被告丙○○簽署後再
    　要求被告甲○○簽署？原告主張被告甲○○已口頭承諾給付二百五十萬元乙節
    　，顯不符常情，且尚無證據以證其實，自難採信。而本件系爭協議書，係原告
    　與被告丙○○所簽署，為兩造所不爭執，核與證人詹益郎到庭證述之情節相符
    　，且有協議書影本一份在卷可稽，可見系爭協議書之訂約當事人為原告與丙○
    　○，被告甲○○並非訂約當事人，自無拘束被告甲○○之效力，原告以此協議
    　書請求被告甲○○履行，尚無理由，此部分應予駁回。
  　(二)被告丙○○否認協議書效力乙節：
    　被告二人於八十四年二月二十五日前住證人詹益運住處與原告協商，洽談無結
    　果，被告丙○○次日前往證人詹益郎住處與原告洽談，對於協議書內容審閱後
    　才簽署，當時被告丙○○就讀大學，已經成年之事實，為被告丙○○所自認，
    　核與證人詹益郎到庭證述之情節相符（見本院九十一年三月七日言詞辯論筆錄
    　），自堪信為真實。衡情被告詹益郎在簽署協議書之前一天，已經在被告甲○
    　○陪同下與原告洽談，次日又獨自前往證人詹益郎住處與原告等人商議，其對
    　於雙方爭執之事實應有所了解，且被告詹益郎當時正就讀大學，業已成年，審
    　閱過協議書內容才簽名，堪認被告丙○○簽約當時為有行為能力人，具有正常
    　之認識力與預期力，其意思表示健全，與原告簽訂之契約應有效成立。至於被
　　　告丙○○於本院審理時否認協議書契約之效力，辯稱其當時年輕識淺，不了解
    　整件事情原委才簽名云云，惟其意思表示究係因內心效果與外部表示不一致之
    　錯誤情事，或受原告之詐欺、脅迫以致有所瑕疵，被告丙○○均未具體主張，
    　且未舉證以證其實，自難以「年輕識淺」之抽象理由，遽然否認契約之效力。
    　況且，縱令被告丙○○辯稱屬實，惟意思表示錯誤之撤銷權，自意思表示後，
    　廿經過一年而消滅；因被詐欺或　脅迫而為意思表示，應於發現詐欺或脅迫後
    　一年內為之，民法第九十條、第九十三條分別定有明文。被告丙○○於八十四
　　　年二月二十六日簽署協議書，迄九十一年一月三十一日本院開庭時始為上開抗
　　　辯，其除斥期間業已消滅，故被告丙○○之抗辯均難採信。
五、從而，原告依據協議書契約之法律關係，請求被告丙○○給付二百五十萬元，為
    有理由，應予准許；至於請求被告甲○○給付部分，即屬無據，不應准許。
六、本件判決事證已臻明確，兩造其餘攻擊防禦及舉證，核與判決結果無影響，爰不
    另一一論述，附此敘明。
七、原告陳明願供擔保，聲請宣告假執行，核其勝訴部分並無不合，爰酌定相當擔保
    金額准許之，至敗訴部分，其訴既經駁回，假執行之聲請亦失所附麗，應併予駁
    回。
八、據上論結，本件原告之訴為一部有理由、一部無理由，依民事訴訟法第七十九條
    但書、第三百九十條第二項，判決如主文。
中　　　華　　　民　　　國　　九十一　　年　　　四　　　月　　二十三　　日
                                  臺灣板橋地方法院民事第三庭
~B法　　　官　侯志融
右正本證明與原本無異。
如不服本判決，應於判決送達後廿日，內向本院提出上訴狀。
中　　　華　　　民　　　國　　九十一　　年　　　四　　　月　　二十三　　日
~B法院書記官　劉昌明
